臺灣屏東地方法院民事判決　　　　　　　 99年度訴字第784號
原　　　告　張健一
　　　　　　張健二
　　　　　　張芳美
　　　　　　張芳芬
　　　　　　張芳枝
　　　　　　張芳香
　　　　　　張芳芸
　　　　　　陳天河
　　　　　　陳美秀
　　　　　　陳天祥
共　　　同
訴訟代理人　孔福平律師
被　　　告　張忠
　　　　　　鄭張美玲
上　一　人
訴訟代理人　張美貞
被　　　告　王寶來
上列當事人間確認買賣關係不存在等事件，本院於民國100 年9
月8 日言詞辯論終結，判決如下：
    主  文
原告之訴駁回。
訴訟費用由原告負擔。
    事實及理由
一、原告主張：坐落屏東縣鹽埔鄉○○段663 地號，面積14,258
    平方公尺土地（下稱系爭土地），原係被繼承人張來發（民
    國78年2 月27日歿）所遺財產，張來發育有被繼承人張炳結
    （98年9 月20日歿）、被告張忠、訴外人張漳華及張彩4 子
    。被告張忠之配偶張盧服於76年12月3 日邀同張來發擔任連
    帶保證人向屏東縣鹽埔鄉農會（下稱鹽埔鄉農會）借款新臺
    幣（下同）120 萬元，嗣後，張盧服未依約清償本息，鹽埔
    鄉農會對張盧服及連帶保證人張來發聲請本院核發84年度促
    字第6751號支付命令。被告張忠遂要求張炳結代為清償債務
    ，並於84年12月19日出具讓渡書（下稱系爭讓渡書），表示
    願將系爭土地所繼承應繼分範圍面積2 分（台分）讓渡予張
    炳結，張炳結旋於84年12月21日代為清償。詎被告張忠非但
    不履行系爭讓渡書所承諾移轉2 分地（即應有部分1939/142
    58）予張炳結之義務，反將繼承系爭土地應有部分6741/142
    58，於91年3 月20日以買賣為原因分別移轉其中應有部分38
    31/14258予其女即被告鄭張美玲及應有部分2910/14258予被
    告王寶來，並於91年5 月15日辦理所有權移轉登記。被告張
    忠與被告王寶來及鄭張美玲間並無債權存在，僅為逃避履行
    系爭讓渡書之義務，被告間出於通謀虛偽意思表示所為移轉
    系爭土地應有部分之行為，應屬無效。原告為張炳結之繼承
    人，自得基於繼承法則並代位被告張忠本於民法第767 條第
    1 項規定請求被告鄭張美玲及王寶來塗銷上揭應有部分之移
    轉登記，以回復被告張忠應有部分6741/14258之登記，再依
    系爭讓渡書請求被告張忠履行移轉系爭土地應有部分1939/1
    4258之義務。被告雖稱系爭讓渡書所承諾之2 分地已於88年
    間辦理系爭土地分割繼承登記時，連同張炳結繼承部分一併
    登記給張炳結，已經履約完畢等語，惟系爭土地於張炳結、
    張彩及被告張忠辦理分割繼承登記前各自使用土地之面積與
    登記後各自使用土地之面積完全相同，並無被告所述已經履
    約之情事，況原告多次要求被告張忠履約，被告張忠亦曾於
    98年3 月13日出具切結書，內容略以：「鄭張美玲同意將屏
    東縣鹽埔鄉○○村○○街4 號土地連同建物移轉登記給張文
    士（原告張健一之子）」，作為代替系爭讓渡書之履約方案
    ，倘被告張忠果真履約，又何須出具切結書？被告所辯全屬
    虛捏，自仍應按系爭讓渡書履行移轉2 分地之義務，並聲明
    ：(1)確認被告鄭張美玲於91年3 月20日與被告張忠，就系爭
    土地應有部分3831/14258買賣關係不存在。被告鄭張美玲應
    塗銷上開土地應有部分3831/14258於91年5 月15日所為之所
    有權移轉登記。(2)確認被告王寶來於91年3 月20日與被告張
    忠，就系爭土地應有部分2910/14258買賣關係不存在。被告
    王寶來應塗銷上開土地應有部分2910/14258於91年5 月15日
    所為之所有權移轉登記。(3)被告張忠應將系爭土地所有權應
    有部分6741/14258，其中應有部分1939/14258移轉予原告全
    體公同共有。
二、被告則以：張來發生前即將系爭土地交給張炳結、張漳華、
    張彩及被告張忠耕作，被告張忠於88年7 月27日辦理系爭土
    地分割繼承登記時，已將系爭讓渡書所承諾之2 分地登記予
    張炳結，因此張炳結登記之應有部分才會係5577/14258，被
    告張忠已履約完畢，原告自無權要求被告張忠再移轉2 分地
    。又被告張忠曾於87、88年間陸續向被告王寶來借款150 萬
    元，因無力償還，遂將系爭土地應有部分2910/14258移轉登
    記予被告王寶來以抵債務。被告張忠亦曾於90年間因積欠地
    下錢莊債務，經其女兒張美琳、張美琦及被告鄭張美玲分別
    籌款42萬元、13萬元、54萬元，共109 萬元，用以清償債務
    ，然因積欠張美琳、張美琦之債務均由被告鄭張美玲代償，
    遂將系爭土地應有部分3831/14258移轉登記予被告鄭張美玲
    ，被告間移轉系爭土地應有部分之行為，並非出於通謀虛偽
    意思表示，原告請求塗銷系爭土地應有部分之移轉行為，並
    無理由等語，資為抗辯，並聲明：原告之訴駁回。
三、兩造經本院整理下列不爭執事項並協議簡化爭點，結果如下
    ：
  (一)張來發之子為張炳結、張忠、張漳華及張彩。
  (二)原告均為張炳結之法定繼承人。
  (三)被告張忠於91年5 月15日將系爭土地所有權應有部分3831/1
    4258、2910/14258以買賣為原因分別移轉登記予被告鄭張美
    玲及王寶來。
  (四)張盧服曾邀同張來發擔任連帶保證人，向鹽埔鄉農會借款12
    0 萬元，嗣後鹽埔鄉農會聲請本院核發84年度促字第6751號
    支付命令，經張炳結代償該支付命令之款項，張忠並於84年
    12月19日簽具系爭讓渡書。
四、本件爭點：(1)被告張忠是否已經履行系爭讓渡書之義務？(2)
    被告間移轉系爭土地應有部分之行為有無法律上無效之原因
    ？原告可否代位被告張忠請求被告鄭張美玲、王寶來塗銷所
    有權移轉登記？經查：
  (一)按當事人主張有利於己之事實者，就其事實有舉證之責任，
    民事訴訟法第277 條前段定有明文。本件被告抗辯系爭讓渡
    書所承諾移轉2 分地之義務已經履行，自應就此有利於己之
    事實負舉證責任。經查，證人即代書曾淑芳證述：當初是張
    彩找伊辦理分割繼承登記，伊按照繼承人協議之持分比例辦
    理，當時被告張忠並未提到尚須還張炳結2 分地的事，辦完
    繼承登記後，也有按照持分面積協議分管，以便將來分割之
    用等語（本院卷第175 頁背面-176頁背面），核與遺產繼承
    分割協議書所載有關系爭土地張炳結繼承取得5577/14258，
    被告張忠繼承取得6741/14258，張彩繼承取得1940/14258，
    及依持分面積分管系爭土地之情節相符，此有土地登記申請
    書及認證書可憑（本院卷第68-148、165-167 頁），可見張
    炳結係經繼承人協議取得系爭土地持分5577/14258，並以該
    持分面積分管系爭土地，並無從認張炳結繼承取得系爭土地
    時已經包括被告張忠應履行之2 分地（1939/14258）。再據
    證人曾淑真證稱：原先張彩找伊辦理系爭土地分割事宜，有
    人表示因張炳結有幫張忠還錢，所以張忠應另外移轉2 分地
    給張炳結，但張忠不同意，有發生爭執，張忠表示願將屏東
    縣鹽埔鄉○○村○○街4 號土地連同建物過戶給張炳結，但
    因土地是鄭張美玲名下，鄭張美玲又未到場無法辦理，後來
    張炳結表示沒關係，只要張忠承認就好，所以伊才於98年3
    月13日繕寫切結書交由張忠簽名，後來因張忠未交付權狀，
    也無法辦理分割等語（本院卷第155-156 頁），及證人即原
    告張健一之女張秀育證述：張忠於98年3 月13日簽署切結書
    時伊有在場，當時確係張忠表示要用切結書所載之方案代替
    履行2 分地之義務等語（本院卷第174-175 頁），可見被告
    張忠曾於98年3 月13日簽署切結書並表示願移轉屏東縣鹽埔
    鄉○○村○○街4 號土地暨建物，是被告張忠果真於系爭土
    地分割繼承時，已將系爭讓渡書所承諾之2 分地移轉予張炳
    結，又何須簽署切結書並表示願移轉屏東縣鹽埔鄉○○村○
    ○街4 號土地暨建物？故被告並未能舉證已經履行系爭讓渡
    書之義務，其此部分所辯，並無可採。
  (二)按第三人主張表意人與相對人通謀而為虛偽意思表示者，該
    第三人應負舉證之責（最高法院48年台上字第29號判例參照
    ）。本件原告主張被告間移轉系爭土地應有部分之行為係通
    謀虛偽意思表示，惟為被告所否認，揆諸上揭判例，原告自
    應就此事實負舉證責任。經查，證人張美琳證述：90年間因
    父親張忠積欠地下錢莊債務，伊透過標會籌得42萬元，幫忙
    償還父親之債務，後來就由胞姐鄭張美玲代繳伊歷年來之保
    險費等語，及證人張美琦證稱：約10年前因父親張忠遭地下
    錢莊逼債，伊曾拿13萬元給胞姐鄭張美玲去籌款，幫忙償還
    父親的債務，後來鄭張美玲有陸續還伊這筆錢等語（本院卷
    第203-205 頁），核與被告張忠自書之證明書（本院卷第15
    3 頁）所載借款金額之情節相符，自無從遽認被告張忠及鄭
    張美玲間全無債權債務關係。原告雖稱被告張忠與王寶來間
    對於買賣價金交付或價金來源無法清楚交代云云，惟按民事
    訴訟如係由原告主張權利者，應先由原告負舉證之責，若原
    告先不能舉證，以證實自己主張之事實為真實，則被告就其
    抗辯事實即令不能舉證，或其所舉證據尚有疵累，亦應駁回
    原告之請求（最高法院17年上字第917 號判例參照），故縱
    令被告有陳述不清楚之情況，亦無從逕認原告之主張為真實
    。承前所述，被告張忠雖應依系爭讓渡書履行移轉2 分地之
    義務，縱未依約履行，亦不過應負債務不履行之責任，債務
    人並非不能自由處分其名下之財產。本件原告並未能舉證被
    告間移轉系爭土地應有部分之行為係出於通謀虛偽意思表示
    ，其主張被告間移轉系爭土地應有部分之行為係屬無效，即
    無可採。
五、綜上所述，被告張忠雖負有依系爭讓渡書履行移轉2 分地之
    義務，惟被告張忠已非系爭土地之所有權人，無從履約，且
    原告未能舉證被告間移轉系爭土地應有部分之行為係出於通
    謀虛偽意思表示，自亦無從代位被告張忠依民法第767 條第
    1 項規定請求被告鄭張美玲及王寶來塗銷所有權移轉登記。
    從而，原告依繼承及系爭讓渡書之法律關係，請求：(1)確認
    被告鄭張美玲於91年3 月20日與被告張忠，就系爭土地應有
    部分3831/14258買賣關係不存在。被告鄭張美玲應塗銷上開
    土地應有部分3831/14258於91年5 月15日所為之所有權移轉
    登記。(2)確認被告王寶來於91年3 月20日與被告張忠，就系
    爭土地應有部分2910/14258買賣關係不存在。被告王寶來應
    塗銷上開土地應有部分2910/14258於91年5 月15日所為之所
    有權移轉登記。(3)被告張忠應將系爭土地所有權應有部分67
    41/14258，其中應有部分1939/14258移轉予原告全體公同共
    有，為無理由，應予駁回。
六、本件事證已臻明確，兩造其餘陳述，核與判決結果無影響，
    爰不逐一論列，附此敘明。
七、訴訟費用負擔之依據：民事訴訟法第78條、第85條第1 項前
    段。
中    華    民    國   100    年    9     月    22    日
                       民事第二庭   法  官  陳威宏
正本係照原本作成。
如不服本判決，應於收受送達後20日內向本院提出上訴書狀，其
未表明上訴理由者，應於提出上訴後20日內向本院補提理由書狀
（均須按他造當事人之人數附繕本）。
中    華    民    國   100    年    9     月    23    日
                                    書記官  陳勃諺